臺灣彰化地方法院刑事判決　　　　　　　95年度訴字第2059號
公　訴　人　臺灣彰化地方法院檢察署檢察官
被　　　告　丙○○
指定辯護人　本院公設辯護人　丁○○
上列被告因公共危險案件，經檢察官提起公訴（95年度偵字第10
394號），本院判決如下：
    主  文
丙○○放火燒燬現供人使用之住宅，未遂，處有期徒刑壹年拾月
。緩刑肆年，緩刑期間付保護管束，並應完成精神治療。扣案之
塑膠桶壹個、打火機壹只，均沒收。
    事  實
一、丙○○患有精神分裂症，有被害妄想及幻聽等症狀，與其父
    乙○○及其祖母一同居住於乙○○所有位於彰化縣芳苑鄉民
    生村仁愛巷8號之房屋內。丙○○因不滿其祖母均由其父乙
    ○○照顧，於民國95年11月9日19時50分許飲酒後，自行前
    往王功加油站購買約新臺幣（下同）40元之汽油注入其路上
    所拾獲他人棄置之塑膠桶內，並於同日20時10分許返回上址
    住處，其當時對於外界事務知覺、理會及判斷作用較普通人
    之平均程度顯然減退，處於精神耗弱之狀態，明知上開住處
    係現供人使用之住宅，且其祖母在屋內，竟基於放火燒燬住
    宅之犯意，著手將前揭塑膠桶內之汽油由外往內潑灑在上址
    住宅之大門上及客廳地面（所購入汽油僅餘約20ml在塑膠桶
    內），並持其所有之打火機1只及報紙站在門外，乙○○聞
    到汽油味後，隨即衝出查看，見丙○○已將報紙點燃，隨即
    上前將丙○○抱住，並下跪向丙○○哀求要留一間房子讓伊
    居住，丙○○乃將手中之打火機及點燃之報紙丟在地上，而
    未釀成災害。嗣經警據報前往現場處理後，而悉上情，並扣
    得前開塑膠桶1個及打火機1只。
二、案經彰化縣警察局二林分局報告臺灣彰化地方法院檢察署檢
    察官偵查起訴。
    理  由
一、本案全部卷證所涵括之供述證據及非供述證據，公訴人、被
    告及指定辯護人均同意以下全部證據之證據能力，亦未於言
    詞辯論終結前聲明異議，本院審酌該等供述證據及非供述證
    據作成時之情況，並無不適當之情事，應均具有證據能力，
    合先敘明。
二、訊據被告丙○○固對於其購買汽油朝自己及其父親乙○○與
    祖母所居住使用之上址住宅潑灑，且以打火機點燃廣告紙等
    事實坦承不諱，惟矢口否認有何放火燒燬現供人使用住宅之
    犯行，辯稱：其僅係要給家人壓力，並無放火燒燬現供人使
    用住宅之意思，且並未將汽油潑灑在客廳及大門，只潑在大
    門外之地上，另其因父親下跪即將手中之打火機與點燃之報
    紙丟在地上，應為中止未遂云云。經查：
（一）上開事實，除據被告於警詢中及本院審理時供承：其因家
      中84歲之祖母僅有其父親乙○○照顧，故心生不滿，於95
      年11月9日20時許在其上址住處，將其至王功加油站以40
      元所購得之汽油自該屋外之大門由外往內潑灑在大門上，
      當時其祖母在屋內，其有點燃報紙，嗣其父親下跪阻止，
      其便將已點燃的報紙向後丟在地上等語在卷，核與證人即
      被告之父乙○○於警詢中及本院審理時證稱：被告於95年
      11月9日19時30分許在家中大罵其祖母且打壞1片門後即外
      出，過一會兒返家後即在客廳及大門潑灑其帶回之汽油，
      並站在大門外以報紙點火欲引燃，伊便上前抱住被告並下
      跪，求被告不要放火燒屋，留1間房子讓伊居住，被告便
      將手中之打火機及點燃之報紙丟在地上等語相符，並經證
      人即當日前往事發現場處理之員警甲○○到庭結證稱：當
      天有民眾因聞到汽油味，害怕有人欲縱火，故前往派出所
      報案，伊據報至現場時，看到被告及被告之父在上址房屋
      門口，伊有聞到很濃的汽油味，且看到該屋門前地上有報
      紙，報紙上之火星尚未熄滅，該屋屬兩層樓建築，當時被
      告之祖母住在該屋樓上，查獲當時塑膠桶內僅剩約20ml之
      汽油等語明確，復有塑膠桶1個及打火機1只扣案可佐，另
      有查獲現場照片8張在卷可稽，已堪認定。另雖證人乙○
      ○於偵查中證稱被告並未將報紙點燃等語，與被告於警詢
      及本院審理時之供述及證人甲○○於本院審理時之證述均
      不相符，應係事後迴護之詞，不足採信，附此敘明。
（二）被告雖辯稱其係一時氣憤，並無放火燒屋之故意云云。然
      被告在現供人居住使用之住宅大門及客廳地面潑灑汽油，
      並點燃手上之報紙，以汽油為極易燃燒之物品，若滿地汽
      油一經點燃，火勢一發將難以收拾，客觀上足以將住宅燒
      燬等情，應為被告所知悉，則被告如僅在虛張聲勢，給其
      家人壓力，而無意點火，衡情攜帶汽油前往即足以達其目
      的，何致於在上址住宅之大門及客廳地面潑灑汽油，並點
      燃手上之報紙，肇致極為危險狀態程度，是其有放火燒燬
      現供人使用住宅之故意，至為灼然。至於被告是否係基於
      給家人壓力之理由，則屬犯罪之動機問題，不得以此圖免
      卸責。
 (三) 按刑法上之未遂犯係指已著手於犯罪行為之實行而不遂者
      而言，觀之刑法第25條第1項規定即明；又預備犯則指著
      手實行犯罪行為前之準備行為而言。所謂放火，乃指故意
      以火力傳導於特定之目的物，使其燃燒之謂。被告既已抵
      達放火處，將汽油潑灑於地面，且點燃手中用以引火之報
      紙，已隨時可丟擲引燃地上易燃之汽油，足以延燒房屋釀
      成災害，客觀上已表現放火行為之外觀，且顯現放火行為
      之危險性，並非準備放火行為所可比擬，應認為已著手於
      放火行為之實行（最高法院83年度臺上字第4201號判決參
      照）。又被告係因證人即其父乙○○下跪阻止之外界因素
      ，影響其心理而停止犯罪之行為，致未發生預期之結果，
      但既非本於被告一己之自發意思所中止，而係遭人阻止之
      意外障礙而未致引燃地面汽油，仍應論以未遂犯。
（四）綜上，被告確有放火燒燬上開現供人使用住宅未遂之情事
      ，至為明確，被告所為之前述辯解，係屬事後卸責之詞，
      委無足採，其犯行堪以認定，應予依法論科。
三、查被告放火所欲燒燬者，乃現供其與家人使用之住宅，當時
    尚有其祖母在屋內等情，業據被告供認在卷，並經證人乙○
    ○證述無訛，核其所為，係犯刑法第173條第3項、第1項之
    放火燒燬現供人使用之住宅未遂罪。被告著手於放火行為之
    實行而不遂，為未遂犯，依刑法第25條第2項規定，按既遂
    犯之刑減輕之。又經本院函詢秀傳紀念醫院結果，說明被告
    為一精神分裂症患者，因其有被害妄想及幻聽等症狀，放火
    是次發行為，於行為時因受精神症狀影響，應屬精神耗弱，
    有秀傳紀念醫院96年1月22日96明秀 (醫)字第960127號函1
    份附卷可佐，參諸證人乙○○於本院審理時證稱：被告會亂
    發脾氣，有時會碎碎唸，說一些聽不懂的話，晚上睡覺時亦
    會亂說話，說有看到東西，伊有時聽到被告似在與人交談且
    大聲叫罵，但被告身旁並無其他人，此種情況已經持續2、3
    年，但案發前未曾接受治療等語，以及被告於本院審理時供
    稱：其有耳鳴，並聽到有人跟其說話，聽到有人與其說話會
    覺得心裡煩悶，案發當天亦聽到有人跟其說話，其情緒不穩
    定時，在半夢半醒間會看到神明等語，足證被告行為情狀異
    於常人，因受罹患精神分裂症之影響，致對於外界事務知覺
    、理會及判斷作用較普通人之平均程度顯然減退，已達精神
    耗弱程度，爰依刑法第19條第2項規定遞減輕其刑。爰審酌
    被告因細故即放火欲燒燬現供人使用之住宅，嚴重影響公共
    安全，惟念及被告尚未點燃潑灑之汽油，亦無人員、財物損
    傷，並衡酌被告犯罪之動機、生活狀況及犯罪後態度等一切
    情狀，量處如主文所示之刑。末查，被告前未曾受有期徒刑
    以上刑之宣告，有臺灣高等法院被告前案紀錄表1份在卷可
    稽，因受精神障礙影響一時衝動難抑致犯本件犯行，如強予
    自由刑之制裁，恐不能完全消除被告犯罪動機，倘經適當治
    療，應無再犯之虞，因認所宣告之刑以暫不執行為適當，併
    諭知緩刑4年，以啟自新。另衡酌被告患有精神疾病，自制
    能力較低，需要積極輔導治療，本院認應依刑法第74條第2
    項第6款規定，命被告於本案確定後，完成精神治療之處遇
    措施，及依刑法第93條第1項第2款規定，諭知被告於緩刑期
    間內付保護管束。再被告雖因精神耗弱而減輕其刑，依刑法
    第87條第2項規定，得於刑之執行完畢或赦免後，令入相當
    處所，施以監護。惟被告已接受精神科醫師治療等情，除有
    前揭秀傳紀念醫院函文檢附之病歷及護理記錄可參，亦有證
    人乙○○到庭證稱被告目前較能控制情緒，且有持續拿藥並
    按時服藥等語在卷，又被告既已諭知上開精神治療，於完成
    該項治療之處遇後，即難認尚有再犯或危害公共危險之虞，
    爰不另依刑法第87條第2項之規定命入相當處所施以監護，
    併此敘明。扣案之打火機1只、塑膠桶1個，皆係被告持以放
    火之物，而打火機1只為被告所有，塑膠桶1個為被告於路上
    拾獲，業經被告於本院審理時供述明確，衡酌社會常情，該
    塑膠桶為空桶且屬尋常物品，價值不高，應為他人所拋棄於
    路邊之物品，被告拾獲之行為應係無主物先占，依法取得該
    塑膠桶之所有權，爰依刑法第38條第1項第2款之規定，均併
    予宣告沒收。
據上論斷，應依刑事訴訟法第299條第1項前段，刑法第173條第3
項、第1項、第19條第2項、第25條第2項、第74條第1項第1款、
第2項第6款、第93條第1項第2款、第38條第1項第2款，判決如主
文。
中　　華　　民　　國　　96　　年　　4　　月　　13　　日
                  刑事第二庭    審判長法官  石馨文
                                法      官  黃齡玉
                                法      官  尚安雅
以上正本證明與原本無異。
如不服本判決，應於判決送達後十日內向本院提出上訴狀 (須附
繕本 )。
告訴人或被害人對於判決如有不服具備理由請求檢察官上訴者，
其上訴期間之計算係以檢察官收受判決正本之日期為準。
中　　華　　民　　國　　96　　年　　4　　月　　13　　日
                                書  記  官  王惠嬌
附錄本案論罪科刑法條全文：
中華民國刑法第173條
（放火或失火燒燬現住建築物及交通工具罪）
放火燒燬現供人使用之住宅或現有人所在之建築物、礦坑、火車
、電車或其他供水、陸、空公眾運輸之舟、車、航空機者，處無
期徒刑或7 年以上有期徒刑。
失火燒燬前項之物者，處 1 年以下有期徒刑、拘役或 5 百元以
下罰金。
第 1 項之未遂犯罰之。
預備犯第 1 項之罪者，處 1 年以下有期徒刑、拘役或 3 百元以
下罰金。
